臺灣高等法院刑事判決　　　　　　　　　　　　八十九年度上更(一)字第五二九號
　　上　訴　人　臺灣臺北地方法院檢察署檢察官
　　上　訴　人
　　即　被　告　甲○○
　　　　　　　　乙○○
　　右　一　人
　　選任辯護人　林淑惠律師
右上訴人因被告偽造文書案件，不服台灣台北地方法院八十六年度訴字第六二九號，
中華民國八十六年五月二十九日、八十六年六月二十五日第一審判決（起訴案號：台
灣台北地方法院檢察署八十五年度偵字第六四三三號、八十六年度偵字第二三八六號
）提起上訴，經判決後，由最高法院撤銷發回更審，本院判決如左：
    主  文
原判決關於甲○○及乙○○偽造公印文及其定應執行刑部分均撤銷。
甲○○共同連續行使偽造公文書，足以生損害於公眾，處有期徒刑壹年拾月，偽造之
中正機場出境章公印壹個、變造之陳松齡、陳燦燁、王啟明護照內相片上偽造之公（
鋼）印文各壹枚均沒收。
乙○○共同連續行使偽造公文書，足以生損害於公眾，處有期徒刑壹年肆月，偽造之
中正機場出境章公印壹個、變造之陳松齡、陳燦燁、王啟明護照內相片上偽造之公（
鋼）印文各壹枚均沒收。
    事  實
一、甲○○於民國八十一年間因犯貪污治罪條例、偽造文書等案，經本院裁定合併執
    行有期徒刑四年九月，於八十四年五月六日縮短刑期假釋出監，猶不知悔改，與
    乙○○（曾因犯賭博罪，經臺灣臺北地方法院於七十七年六月十一日判處有期徒
    刑五月，緩刑二年確定。又因違反槍砲彈藥刀械管制條例案件，經臺灣臺北地方
    法院於七十七年九月二十三日判處有期徒刑四月，於同年十二月二十四日執行完
    畢）、黃信華（由原審另行審結）及年籍不詳之澳門成年人陳國良共同基於變造
    中華民國護照及偽造中正機場入出境章，並與乙○○、黃信華、陳國良及另三名
    年籍不詳已成年之大陸人士共同基於進而行使以掩護該等大陸人民偷渡日本、韓
    國等國家之概括犯意，於八十五年十月底至十一月初，甲○○與黃信華約定其每
    提供一本人頭護照，可獲得港幣三萬元之酬勞，但約定需持用變造護照者順利通
    關到達目的地後始付款，繼由甲○○囑乙○○以每本護照新台幣（下同）二萬五
    千元之代價向陳燦燁、陳松齡（均業經原審判處有期徒刑六月確定）購買護照，
    另由甲○○自行向乙○○之友人王啟明（業經原審判處有期徒刑六月確定）取得
    渠本人之護照後，由甲○○、徐余美華（業經原審判處有期徒刑六月確定）委託
    任職統聯旅行社不知情之陳怡蓉辦妥上開護照之台胞加簽及日本、加拿大簽證。
    嗣甲○○取得上開護照簽證後，即於八十五年十一月下旬，至澳門交給黃信華，
    黃信華則轉交年籍不詳之陳國良，由陳國良於中華民國境外之不詳地點，將上開
    護照換貼大陸人民相片，偽刻護照相片上之鋼印及偽造航空警察局證照查驗員之
    中正機場入出境戳章，將二者持以偽蓋於上開護照內，偽造該護照上相片係屬真
    正及內政部警政署航空警察局查驗隊查驗員查驗上開護照持有人之護照、入出境
    證符合，並該護照持有人於該印文所示日期出境之事實。八十五年十二月十日甲
    ○○陪同持用「陳松齡」護照之大陸人民，由澳門搭機入境韓國時，持該護照者
    遭韓國海關查獲遣返澳門，甲○○則順利入境韓國轉往日本於同年月十三日返台
    ，為此遭黃信華扣款港幣一萬餘元，甲○○取得港幣八萬元之代價，得款與乙○
    ○朋分花用。嗣於八十五年十二月十九日甲○○、乙○○、徐余美華在中正機場
    將另購得之隋台令護照（由甲○○以新台幣五萬元購得）、黃鋐傑、黃鋐達護照
    （此二人護照由乙○○以每本新台幣三萬元購得）、日本簽證及台胞證轉交黃信
    華時，經調查局人員當場查獲。
二、案經法務部調查局台北市調查處移送臺灣臺北地方法院檢察署檢察官偵查起訴。
    理  由
一、本件上訴人即被告甲○○經合法傳喚而未到庭，其於原審對於右揭時間向王啟明
    購買護照及囑乙○○蒐購護照之事實固不否認，惟否認與黃信華等人共同偽造公
    印文及公文書犯行，辯稱：其僅販售護照予黃信華，不知黃信華要作何處理，且
    不知亦不曾見過偽造之中正機場出境章及公印文云云；訊據上訴人即被告乙○○
    對於右揭向陳松齡、陳燦燁購買護照及自甲○○處獲得款項之事實固坦承不諱，
    惟否認與黃信華等人共同偽造公印文等犯行，辯稱：伊僅係受甲○○之託蒐購護
    照，原均不認識黃信華及陳國良，對於渠等蒐購護照之目的及如何變造並不知情
    ，一直以為只是換貼照片而已，不知還需偽造中正機場入出境章，因此，關此部
    分伊與黃信華等人並無犯意聯絡及行為分擔，且扣案之護照影本，亦看不出有偽
    造之中正機場入出境章。再者，伊未曾於八十五年十一月二十四日隨行持有陳燦
    華、王啟明護照之人至日本以確定是否闖關，入出境資料上無伊於當日出境日本
    之記載，即可證明伊關於此部分之自白並非實在，事實上陪同大陸人闖關至日本
    或韓國者均是甲○○，伊僅曾替甲○○蒐購護照，受其招待至澳門觀光而已云云
    。
二、經查：
（一）關於被告甲○○自行或囑託乙○○蒐購護照，販售予澳門人黃信華、陳國良，
      以供渠等變造該等護照及公文書後，交由大陸人民行使以非法入境日本、韓國
      等國家等情，業據被告甲○○於調查局訊問時供稱：其總共賣給黃信華六本護
      照，八十五年十二月十九日被查獲當天交付三本，每本代價港幣三萬元，其中
      隋令台護照係其向隋令台本人以新台幣五萬元購得，而黃鋐達、黃鋐傑護照則
      由乙○○以每本新台幣三萬元向渠等購得，另在同年十一月間，也曾賣給黃信
      華分別是陳松齡、陳燦燁及王啟明三本護照，此三本護照是以每本二萬五千元
      之代價購得，黃信華要求其賣出的護照均需附有台胞證、日本簽證、加拿大簽
      證等，另經由黃信華等人變造護照後交由第三人使用，伊曾隨行以確定是否通
      關，但伊隨持變造陳松齡男子護照入境韓國時，被韓國海關查獲，無法入境，
      該名男子後來遣返澳門，事後黃信華扣了一萬餘元港幣之酬勞。而乙○○是其
      朋友，其賣護照之所得，扣除買護照之成本後，所得利潤由其與乙○○均分，
      因澳門方面是在護照經過變造，賣給使用人且順利入境欲前往之國家後，才付
      錢，故目前僅結算過一次，其與乙○○約各分得四萬元港幣等語（見第二八四
      三三號偵查卷第一三至一六、九二、九三頁），及被告乙○○於調查局訊問時
      陳稱：於八十五年十一月初與甲○○碰面，徐拜託伊蒐購護照，每本護照新台
      幣二萬五千元，如找到合適對象，告知所購買護照辦妥簽證後，絕不會在臺灣
      使用，並可先報遺失，嗣找到朋友陳松齡、陳燦燁向其購買護照，並給予新台
      幣五萬元報酬，該二本護照已於八十五年十一月間經徐余美華持往旅行社代辦
      台胞證、日本及加拿大簽證後，轉交與黃信華，以提供予偷渡之大陸人民使用
      ，而甲○○乃支付伊港幣四萬元之報酬，另伊再找到黃鋐達、黃鋐傑，約定以
      每本新台幣三萬元之代價，向渠等購買護照，亦經辦理台胞證及日本簽證後，
      於同年十二月十九日在中正機場交付予黃信華，惟遭當場查獲等語（見同上偵
      查卷第二二至二七頁）明確，核與證人黃信華於調查局訊問時稱：於八十五年
      十二月十日甲○○曾帶三本護照到澳門賣給伊，伊直接交給住澳門、約三十多
      歲之陳國良變造，僅記得其中一本係陳松齡名義護照，而「陳松齡」護照之持
      用者在甲○○陪同下，準備經韓國轉往日本，卻在韓國準備入境時遭查獲持用
      變造之中華民國護照。我們是約定順利通關到達目的地後，才將每本港幣三萬
      元之酬勞交付甲○○，八十五年十二月十三日伊受陳國良之託，與甲○○連繫
      ，詢問有無人頭護照，徐余美華在電話中告訴伊有三本護照，經轉告陳國良後
      ，伊搭機來台索取隋台令等三人護照，因係約定購買者順利抵達目的地後，始
      付款予甲○○，故當日被查獲之三人護照，均未付款等語（見同上偵查卷第四
      至七頁）；及證人徐余美華於調查局訊問時陳稱：八十五年十月下旬黃信華來
      台，伊先生甲○○要伊陪同與黃信華晤面，其間黃某提及欲合作從事變造護照
      之事，：：，直到同年十二月間，伊先生蒐購之陳松齡護照，經變造後由大陸
      人士持往韓國使用時，為韓國海關查獲，伊先生自韓國打電話回來，伊始知甲
      ○○與黃信華合作蒐購護照之事，同年十二月十九日伊隨同甲○○、乙○○將
      另購得之三本護照交付予黃信華時，遭當場查獲等語（見同上偵查卷第九０頁
      ），大致相符。
（二）又關於被告甲○○向王啟明蒐購護照，並告知係要帶至國外變造後供大陸偷渡
      客使用，被告乙○○向陳松齡、陳燦燁以每本新台幣二萬五千元之代價購得渠
      等之護照，且有告知陳燦燁係要帶至國外變造後供大陸偷渡客使用，陳松齡並
      陳稱卷附「陳松齡」護照上之照片，非伊本人等情，業據證人王啟明、陳松齡
      、陳燦燁陳述明確（見同上偵查卷第九六、九七、三八至四０、一００、一０
      一頁），而被告甲○○及其妻徐余美華委託在統聯旅行社任職之陳怡蓉辦理陳
      松齡、陳燦燁、王啟明之台胞加簽、日簽、加拿大簽證、購買機票乙節，亦據
      證人陳怡蓉證述明確，並有現金帳資料附卷可稽（見同上偵查卷第四三至四九
      、一五四頁）。再者，被告甲○○找人蒐購護照、於八十五年十二月十二日打
      電話回家，告訴其妻徐余美華其隨同偷渡者赴韓國入境時，偷渡者遭海關識破
留置之情，及其妻徐余美華告知被告乙○○該情，被告乙○○詢問為何會遭識
      破、被告乙○○提及加拿大簽證是為應付日本海關，比較容易混入境及要求出
      售護照者自行辦理台胞證等，以分散風險、黃信華電詢徐余美華尚有幾本人頭
      護照等情，有法務部調查局通訊監察作業報告摘要表在卷可按（見同上偵查卷
      第五二至七五頁）。另被告甲○○坦承係收購護照，並將隋台令等三本護照賣
      給黃信華，由黃信華帶到國外變造後，賣給其他人使用等語（見二八四三三號
      偵查卷第十四頁），而其曾於八十五年十一月二十二日及同年十二月十日自中
      正機場出境，於同年十二月五日及同月十三日入境之事實，亦有內政部警政署
      入出境管理局八十九年十月十八日函所檢附之被告甲○○出入境記錄資料一份
      附卷可佐（見本院卷第三五至三八頁）。此外，復有陳松齡普通護照申請書、
      陳松齡身分證影本、經變造之「陳松齡」護照及其內第十頁之「ＮＯＶ２１１
      ９９６」中正機場出境戳章公印文附卷可憑（見同上偵查卷第七九、九四、九
      五頁），足見陳松齡之護照業經換貼相片變造，並有黃鋐達、黃鋐傑、隋台令
      之護照、台胞證、日本簽證影本，黃信華準備持以變造之相片，陳松齡、陳燦
      燁申報護照遺失作廢遺失表在卷可參（見同上偵查卷第一０七、一０八頁）。
（三）基上事證，被告甲○○、乙○○，既均知蒐購之護照將交由澳門人黃信華，且
      需代辦台胞證、日本及加拿大簽證等文件，被告甲○○並曾隨同持經變造「陳
      松齡」護照者闖關韓國，而被告乙○○於八十五年十二月十九日與被告甲○○
      及其妻一同至中正機場，將另購得之三本護照交付與黃信華，則被告二人顯知
      所取得之護照將交由非原護照持有人之大陸人士使用，且其上之相片及入出境
      印文等均會有所改變，亦即於其等蒐購護照之初，即知黃信華等人將就該等護
      照換貼相片、偽刻相片上之鋼印及出境戳章，並持以偽蓋於該等護照上等偽造
      、變造行為，是被告甲○○、乙○○辯稱其等僅負責蒐購護照，不知黃信華會
      作何處理云云，洵不足採。被告乙○○、甲○○既知其等所購得之護照是要由
      偷渡之人使用，顯然需要變造其中之登載內容，且被告二人於八十五年十月以
      前，有多次出國經驗，有內政部警政署入出境管理局八十九年十月十八日函所
      檢附之被告甲○○、乙○○出入境記錄資料一份附卷可佐（見本院卷第三五至
    三九頁），則其等顯然知悉入、出境手續，即護照要拿至國外供非原護照持有
      人使用，該護照需換貼照片及變造其上鋼印文、及蓋用不實之出境章，換言之
      ，護照將遭換貼相片、偽刻相片上之鋼印及出境戳章，並持以偽蓋於該等護照
      上等情，為被告二人蒐購護照之初所預見，竟仍與澳門人黃信華、陳國良合作
      ，其等四人間就上開犯行有犯意聯絡，至為顯然，是被告二人辯稱其等以為只
      須換貼相片，不知有偽造之鋼印、出境戳章之情事云云，亦顯不足採。綜上所
      述，被告等所辯，並不足採，其等右揭犯行應堪認定。
（四）至陳松齡雖於原審審理時供稱：伊賣給被告乙○○之護照上之簽名，非伊本人
      所簽云云（見原審卷第八六頁），惟被告二人均否認有在該本護照上簽名，且
      陳松齡於八十一年五月間申請該本護照，並於八十四年十月十日使用該本護照
      出國，迨至八十五年十一月間，始受被告乙○○之提議販售該本護照等情，亦
      據陳松齡陳述明確（見同上偵查卷第三八頁），是衡情陳松齡於八十四年間開
      始使用該本護照時，即已在該本護照上簽名，而被告二人復否認有簽名於其上
      ，從而，尚難僅憑陳松齡之陳述，而認定被告二人有共同偽造「陳松齡」護照
      上署名之行為，併此敘明。
三、按本法於凡在中華民國領域外犯左列各罪者，適用之：五第二百十一條、第二百
    十四條、第二百十六條及第二百十八條之偽造文書印文罪。又犯罪之行為或結果
    ，有一在中華民國領域內者，為在中華民國領域內犯罪，刑法第五條第五款、第
    四條分別定有明文，且刑法第五條第五款所示之同法第二百十六條之罪，依司法
    院大法官會議釋字第一七六號解釋，不包括行使刑法第二百十二條之文書，故在
    中華民國領域外，變造護照及行使變照護照行為，不適用我國刑法。次按刑法上
    所稱公印，係指表示公務機關或機關長官資格之印信而言，即俗稱大印與小官章
    。本件原判決事實認定被告許００、黃姓男子及許００共同委託張００僱請詹０
    ０偽刻「中華民國中正機場出境、入境」印戳，加蓋於：：護照簽證欄上，偽造
    虛構中正機場表示該護照持有人係合法出境及入境之公文書之事實，則被告所偽
    刻之上開印戳，並非表示公務機關或機關長官資格甚明，自非公印。原判決理由
    認定該偽刻之「中華民國中正機場出境、入境」印戳為公印，非無違誤。又所謂
    準文書，指在紙上或物品上之文字、符號，依習慣或特約，足以為表示其用意之
    證明者而言，若無需依習慣或特約即足以為意思表示之證明者，既屬純正文書，
    自毋庸再論以準文書。上訴人以上開其偽造之（證照查驗員）戳（職）章蓋在上
    訴人護照簽證欄內，已足以直接為內政部警政署航空警察局查驗隊查驗員表示查
    驗上訴人之護照、出入境證符合及上訴人於八十五年一月十四日入境之證明，原
    判決復引用刑法第二百二十條論以準公文書，自屬贅餘，此均有最高法院八十三
    年度台上字第六七二０號、八十六年度台上字第四二四四號判決可資參酌。查本
    件黃信華、陳國良變造護照及行使變造護照之地點，均不在我國境內，已如前述
    ，揆諸前開規定，不適用我國刑法，且依前開說明，蓋在護照簽證欄內之中正機
    場出境章印戳內容係屬公文書，是核被告甲○○、乙○○所為均係犯刑法第二百
    十六條、第二百十一條之行使偽造公文書罪及第二百十八條之偽造公印文罪。公
    訴人認其中蓋在護照簽證欄內之中正機場出境章印戳內容係屬公印文，容有誤會
    ，此部分起訴法條應予變更。又就偽造公印文部分，被告甲○○與乙○○、黃信
    華及陳國良間有犯意聯絡和行為分擔，而就行使偽造公文書部分，被告甲○○與
    乙○○、黃信華及陳國良與三名不詳姓名已成年大陸人士間分別有犯意聯絡和行
    為分擔，均應分別依刑法第二十八條規定論以共同正犯。而偽造公（鋼）印之行
    為為偽造公印文行為所吸收，偽造公文書行為為行使偽造公文書行為所吸收，均
    不另論罪（此處偽造公印文之行為，並非偽造公文書之部分行為）。又被告甲○
    ○、乙○○與黃信華共同謀議，推由黃信華先後變造陳燦燁、陳松齡、王啟明護
    照上鋼印文及中正機場入境戳章供不知名之大陸人入境日本、韓國等，時間緊接
    ，所犯構成要件相同，為連續犯，應依刑法第五十六條規定加重其刑。再者，其
    所犯上開各罪間，有方法結果之牽連關係，為牽連犯，應依刑法第五十五條從一
    重依行使偽造公文書罪處斷。又被告二人蒐購隋台令、黃鋐達、黃鋐傑之護照後
    ，於交付予黃信華之際，即為調查局人員所查獲，尚未著手偽造公印或公文書之
    行為，而該等犯罪復未處罰預備行為，是被告二人此部分行為尚不構成犯罪，亦
    併敘明。
四、原審以被告二人共犯偽造公印文罪論科，固非無見，惟查：(一)本件變造護照及行
    使變造護照地點，均不在我國領域內，故被告二人此部分犯行不適用我國刑法處
    罰，原審就被告甲○○部分仍科以行使變造護照罪名，尚有可議。(二)中正機場入
    出境章係屬公文書而非公印文，已如前所述，原審認係公印文，容有未當。被告
    二人上訴意旨空言否認犯罪，固無可採，檢察官以被告甲○○於我國領域外共同
    犯刑法第二百十六條、第二百十二條之行使變造護照罪，不適用我國刑法處罰為
    由上訴，則為有理由，是原判決既有前開可議之處，乃屬無可維持，應由本院將
    原判決關於被告及定執行刑部分撤銷改判。爰審酌被告甲○○於假釋期間，不知
    警惕，被告二人在台蒐購護照，幫助大陸人士偷渡，妨礙我國護照管理及日本、
    韓國政府之入出境檢查，被告等之品行、智識程度、犯罪之動機、手段、所生危
    害及犯後態度等一切情狀，分別量處如主文第二、三項所示之刑。偽造之中正機
    場出境章公印壹個、變造之陳松齡、陳燦燁、王啟明護照內相片上偽造之公（鋼
    ）印文各壹枚，均無證據證明業已滅失，爰依刑法第二百十九條宣告沒收。又變
    造之陳松齡護照內之中正機場出境章公文書、冒用陳松齡之照片壹張，雖為被告
    等人犯罪所用之物，但因已出售並交付他人，非屬被告所有，故不宣告沒收。另
    扣案之黃鋐傑、黃鋐達、隋台令護照各一本及葡牙護照影本一份、電話紀錄一本
，葉威澳門身分證影本一張、甲○○親書澳門地址一張、統聯旅行社班機行程表
    一張、二吋人頭照片五張，與被告二人之上開犯行無，爰不諭知沒收。
五、公訴意旨另以：被告甲○○、乙○○右述行為涉刑法第二百十六條、第二百十二
    條行使變造護照罪嫌，按刑法第五條第五款所示之第二百十六條之罪，不包括行
    使刑法第二百十二條之文書，司法院大法官會議第一百七十六號解釋著有明文，
    故在中華民國國領域外變造護照及行使變造護照行為，不適用我國刑法。經查，
    本件被告甲○○、乙○○係買受陳松齡等人我國外交部核發之護照，供黃信華攜
    出赴澳門交由年籍不詳之澳門人陳國良變造，亦由乙○○、甲○○攜不詳名之三
    名大陸人民入境日本、韓國，是變造護照及行使變造護照地點，均不在我國領域
    內，不適用我國刑法處罰，此部分原應諭知無罪之判決，然此部分事實與前揭有
    罪部分有方法結果牽連之裁判上一罪關係，爰不另為無罪之諭知，併此敘明。
六、被告甲○○經合法傳喚，無正當理由而未到庭，爰不待其陳述，逕行判決。
據上論斷，應依刑事訴訟法第三百六十九條第一項前段、第三百六十四條、第三百條
、第三百七十一條、第二百九十九條第一項前段、刑法第二十八條、第五十五條、第
五十六條、第二百十六條、二百十一條、第二百十八條、第二百十九條，判決如主文
。本案經檢察官張秋雲到庭執行職務。
中      華      民      國      九十一      年    四    月      九      日
                              臺灣高等法院刑事第四庭
                                  審判長法  官  蔡  永  昌
                                        法  官  周  煙  平
                                        法  官  徐  昌  錦
右正本證明與原本無異。
如不服本判決應於收受送達後十日內向本院提出上訴書狀，其未敘述上訴之理由者並
得於提起上訴後十日內向本院補提理由書（均須按他造當事人之人數附繕本）。
                                        書記官  吳  金  來
中      華      民      國    九十一    年     四       月     十一     日
附錄    本判決論罪科刑法條：
刑法第二百十六條
行使第二百十條至第二百十五條之文書者，依偽造、變造文書或登載不實事項或使登
載不實事項之規定處斷。
刑法第二百十一條
偽造、變造公文書，足以生損害於公眾或他人者，處一年以上七年以下有期徒刑。
